【裁判字號】    96,訴,1875
【裁判日期】    970130
【裁判案由】    新型專利舉發
【裁判全文】
臺北高等行政法院判決
                                     96年度訴字第01875號
                              .
原      告  建準電機工業股份有限公司
代  表  人  甲○○
訴訟代理人  陳啟舜 律師（兼送達代收人）
複代 理 人  楊翠玲 律師
被      告  經濟部
代  表  人  乙○○（部長）
訴訟代理人  丁○○
參  加  人  台達電子工業股份有限公司
代  表  人  丙○○
訴訟代理人  蔡清福 律師
            洪順玉 律師
上列當事人間因新型專利舉發事件，原告不服經濟部中華民國96
年5 月14日經訴字第09606067440 號訴願決定，提起行政訴訟，
並經本院依職權命第三人台達電子工業股份有限公司參加訴訟，
本院判決如下：
    主  文
原告之訴駁回。
訴訟費用由原告負擔。
    事  實
一、事實概要：
    參加人前於民國（下同）85年2 月1 日以「導流裝置」向中
    央標準局（88年1 月26日改制為智慧財產局）申請新型專利
    ，經該局編為第00000000號審查，准予專利，並於公告期滿
    後，發給新型第154690號專利證書（下稱系爭專利）。嗣原
    告以系爭專利違反核准時專利法第98條第2 項之規定，不符
    新型專利要件，對之提起舉發，案經原處分機關審查，以95
    年11月21日（95）智專三（二）04060 字第09520978500 號
    專利舉發審定書為「舉發成立，應撤銷專利權」之處分（下
    稱原處分）。參加人不服，提起訴願，經被告96年5 月14日
    經訴字第09606067440 號訴願決定撤銷原處分，並命原處分
    機關另為適法之處分。原告不服，遂向本院提起行政訴訟。
    本院依職權命參加人參加訴訟。
二、兩造聲明：
  (一)原告聲明：撤銷訴願決定。
  (二)被告聲明：原告之訴駁回。
三、兩造之爭點：
  (1)原處分機關作成更正本應不准更正之處分，是否有違誠信原
    則？
  (2)原處分機關認定引證4 無法證明系爭專利不具進步性是否矛
    盾？
  (3)原處分機關就系爭專利第5 、6 項之技術特徵為先前技術所
    揭示為補充說明，是否超出原告舉發證據之範疇？
  (4)原處分機關未提示證據11、12予參加人，是否影響其攻防？
  (一)原告主張：
    1.被告於事實認定錯誤，導致適用法規違誤：
      (1)關於訴願決定理由五之(一)：
        被告於訴願決定理由第五之(一)點中，認定原處分機關針
        對系爭專利於95年8 月7 日申請專利範圍更正本之處分
        ，有行政程序法第8 條誠信原則違反之瑕疵。惟查：
        按「新型專利權人申請更正專利說明書或圖式，僅得
          就下列事項為之：一、申請專利範圍之減縮。二、誤
          記事項之訂正。三、不明瞭記載之釋明」及「前項更
          正，不得超出申請時原說明書或圖式所揭露之範圍，
          且不得實質擴大或變更申請範圍」，此乃為系爭專利
          於95年8 月7 日提出更正其申請專利範圍時之專利法
          第108 條準用第64條第1 項及第2 項所明定。
        系爭專利於95年8 月7 日提申請專利範圍更正本，其
          申請專利範圍第1 項加入「其係由一馬達驅動而轉動
          ，該輪葉結構為一環狀結構，以容置該馬達於其內」
          、「以自我補償及調整氣流流埸」等文字。經查，該
          項更正，形式上雖僅係對於原請求項增加進一步之限
          定，然實質上卻亦改變了原有元件、成分、步驟之結
          合關係以及原核准公告新型之性質或功能。因系爭專
          利之申請專利範圍於更正後已然實質變更，致有前揭
          專利法第108 條準用第64條第2 項規定之違反。
        按系爭專利核准時之專利法第105 條新型準用第73條
          、第44條之1 固然規定「專利專責機關於審查時，得
          依職權或依申請限期通知補充或修正說明書或圖式」
          ，惟，核其文義，專利專責機關是否通知申請人，依
          法仍屬專利專責機關之裁量權限，申請人所為說明書
          之修正，如不符合專利法第108 條新型準用第64條第
          1 項及第2 項規定之要件，或其修正不足以影響舉發
          事件之審定結果，專利專責機關自無允許其再為修正
          之餘地。
        針對上開系爭專利於95年8 月7 日所提申請專利範圍
          更正本已變更實質之情事，原處分機關已於95年7 月
          13日，以（95）智專三（二）04060 字第0952055163
          0 號函通知參加人。因原處分機關於該通知函中，本
          即無向參加人逐一指出其更正部分有何實質變更之義
          務，則原處分機關於該函縱未特別提及關於申請專利
          範圍第1 項加入「其係由一馬達驅動而轉動，該輪葉
          結構為一環狀結構，以容置該馬達於其內」、「以調
          整氣流流場」等文字是否已有申請專利範圍之實質變
          更，此亦與行政程序法第8 條所示之誠信原則無涉。
        再且，原告初始於92年6 月19日即對系爭專利提出舉
          發，至原處分機關於95年7 月13日函文通知參加人謂
          該申請專利範圍更正本已實質變更申請專利範圍為止
          ，期間已逾3 年之久。今參加人二度提出該修正申請
          專利範圍時，自當更為審慎考慮其修正範圍之全部內
          容是否符合法律規定，否則，如容任參加人一再藉由
          修正行為之提出，得以無限期拖延舉發案件程序之進
          行，對原告之權益而言，亦不符合公平與正義之原則
          。
        況且，縱使准予參加人再將系爭專利申請專利範圍第
          1 項更正時所加入之「其係由一馬達驅動而轉動，該
          輪葉結構為一環狀結構，以容置該馬達於其內」、「
          以調整氣流流場」等特徵刪除，惟此亦將回復致與系
          爭專利公告本之申請專利範圍第1 項技術內容相同，
          並與原處分機關對該舉發案審查標的所作成之處分結
          果無二致。
        如上所述，因原處分機關就本件舉發案之審查，於程
          序上已給予參加人充分之程序保障，則被告所為「該
          處分似有程序上瑕疵」之訴願決定，顯有事實認定上
          之錯誤。
      (2)關於訴願決定理由五之(二)：
        被告於決定理由五之(二)第2 點中認定：「本件原處分
          機關係核認引證1 （參加人所提舉發證據2 ：西元19
          43年3 月30日公告之第0000000 號美國專利案，下稱
          引證1 ）、引證2 （參加人所提舉發證據4 ：西元19
          84年9 月11日公告之第0000000 號美國專利案，下稱
          引證2 ）及引證4 （參加人所提舉發證據8 ：西元19
          64年9 月14日公開之第1.376.180 號法國專利案，下
          稱引證4 ）無法證明系爭專利不具進步性。就引證3
          （參加人所提舉發證據6 ：西元1978年11月4 日公開
          之昭00-000000 號日本專利案，下稱引證3 ）部分則
          係與系爭專利申請專利範圍逐項比對，核認引證3 足
          以證明系爭專利申請專利範圍第1 至7 項及第9 至11
          項不具進步性，第8 項部分則核認該項所揭示之『導
          流結構係可為一曲面型、斜面型、弧面型或平面型之
          結構物，已揭示於引證3 之第6 圖14及引證四之第2
          圖12中，故引證3 、4 可證明系爭專利申請專利範圍
          第8 項不具進步性』，顯與其另認定引證4 無法證明
          系爭專利不具進步性互有矛盾。」惟查：
          (甲)按專利審查基準第2-2-17頁、2-2-18頁就進步性判
            斷之基本原則以觀：「(1)判斷進步性時，應依據申
            請專利範圍之請求項所載新型有無專利法第98條第
            2 項之規定情事，如有則不具進步性，如無始具有
            進步性。(2)申請專利範圍之請求項有2 項以上時，
            應就每一請求項各別判斷其進步性」；以及，「判
            斷是否能輕易完成時，(1)准予將2 件或2 件以上不
            同文獻之全部內容或其各該文獻之部分內容、或同
            一文獻之各不同部分內容相互組合；(2)准予將先前
            技術之各片斷部分相互組合」。
          (乙)本件原處分機關所為「引證1 、引證2 及引證4 無
            法證明系爭專利不具進步性」之認定，應僅係指：
            「該引證1 、引證2 及引證4 無法證明系爭專利申
            請專利範圍第1 項不具進步性」。
          (丙)查，系爭專利申請專利範圍第8 項為附屬於其第7
            項（附屬項）之間接附屬項；而該第7 項為附屬於
            其第2 項（附屬項）之間接附屬項；以及該第2 項
            為附屬於其第1 項（獨立項）之附屬項。因原處分
            機關認定該引證3 可證明申請專利範圍第1 、2 、
            7 項不具進步性，且系爭專利該申請專利範圍第8
            項所揭示之「導流結構係可為一曲面型、斜面型、
            弧面型或平面型之結構物，已揭示於引證3 之第6
            圖14及引證4 之第2 圖12中」，亦為被告所未予否
            認者，則該系爭專利該申請專利範圍第8 項之技術
            內容，可謂僅為該引證3 與引證4 之部分內容相互
            組合。
          (丁)如上所述，因原處分機關所為「引證3 、4 可證明
            系爭專利申請專利範圍第8 項不具進步性」之認定
            並無矛盾，則被告所為前揭訴願決定之理由，顯係
            事實認定錯誤所致。
        被告於訴願決定理由五之(二)第3 點中認定：「另關係
          人係以引證1 至4 主張系爭專利不具進步性，原處分
          機關就系爭專利申請專利範圍第5 項及第6 項部分，
          雖謂該2 項之技術特徵與引證3 之葉片構造有異，卻
          再附加論述該2 項之技術特徵於『系爭專利之先前技
          術已有揭示，因此對熟悉該項技術者應可輕易完成…
          不具進步性』，顯已超出關係人舉發證據之範疇。」
          。惟查：
          (甲)按「判斷新型不具進步性時，原則上審查委員應引
            證具體的既有之技術、知識資料，但該既有之技術
            、知識為習知或慣用（如教科書、標準、辭典等有
            記載）者，則不在此限，惟審定書內需補充說明。
            」，此乃專利審查基準第2-2-21頁所明示。
          (乙)系爭專利申請專利範圍第5 、6 項所界定之技術特
            徵，已揭示於系爭專利之先前技術；依禁反言原則
            ，該先前技術係為習知或慣用者，當無疑問。姑且
            不論原告是否有主張該先前技術為習知或慣用，原
            處分機關於審定書內作補充說明，於法亦無不合。
          (丙)另，原告所提舉發理由書第7 頁第13行以下主張：
            「即該證據4 已揭示有複數個葉片20（系爭案之31
            1 ）係非對稱式地分佈於該主軸環41（系爭案之31
            2 ）上」。「請再參照證據5 所示，熟悉該項技術
            者輕易瞭解系爭案之申請專利範圍第6 項可由證據
            4 之葉片20（系爭案之311 ）簡單選擇採用對插式
            的結構變化，即完成分設於該主軸環41（系爭案之
            312 ）之兩側，因此證據4 仍足以證明其不具進步
            性。」。又，舉發理由書第9 頁倒數第6 行以下主
            張：「雖證據2 或4 未揭示系爭案申請專利範圍第
            6 項之對插式葉片及第10項之單面入風型鼓風機，
            但是這些次要特徵之簡單選擇及置換，其屬一般習
            知技術（ordinary skill）。因此熟習該項技術者
            可利用證據2 之第1 至4 圖與證據四之第1 至8 圖
            ，輕易完成系爭案申請專利範圍第1 至11項之技術
            內容。」。
          (丁)另，原告所提舉發補充理由書第2 頁第12行以下主
            張：「請再參照證據7 所示，熟悉該項技術者輕易
            瞭解系爭專利第5 項可由證據6 完成，即該證據6
            已揭示複數個葉片4 （系爭專利之311 ）係非對稱
            式地分佈於該主軸環12或13（系爭專利之312 ）上
            。請再參照證據7 所示，熟悉該項技術者輕易瞭解
            系爭專利第6 項由證據6 之複數個葉片4 （系爭專
            利之311 ）可簡單選擇採用對插式的結構變化，即
            可完成分設於該主軸環12或13（系爭專利之312 ）
            之兩側，因此證據7 仍足以證明其不具進步性」。
          (戊)由上可知，系爭專利申請專利範圍第5 、6 項所界
            定之「該複數個葉片係非對稱式或對插式地分設於
            該主軸環上（兩側）」等技術特徵，僅係對該複數
            個葉片之設置位置作細部描述，且如原告主張為熟
            悉該項技術者可利用引證1 、2 或3 輕易完成。本
            件原處分機關所作認定縱或有瑕疪，惟認定「系爭
            專利申請專利範圍第5 項及第6 項為悉該項技術者
            可輕易完成，不具進步性」之結果，亦與事實無二
            致，並未超出原告舉發證據之範疇。
        被告於訴願決定理由五之(二)第4 點認定：「又關係人
          係於92年6 月19日檢附證據1 至5 對系爭專利提出舉
          發申請，92年7 月1 日補充理由、15日補附證據6 至
          9 ，95年10月4 日再檢送證據10至12於原處分機關。
          …，惟證據10至12並未提出予訴願人。雖其中證據10
          為系爭專利圖式第8 、10圖與引證4 圖式第1 圖之比
          對圖，其個別圖式於各該引證案中均已可見；惟證據
          11及12為引證3 日本專利及引證4 法國專利之中文節
          譯本，原處分機關既係以該等節譯本作為系爭專利與
          引證3 及4 比對參考，且以引證3 及4 之圖式第2 圖
          核認系爭專利不具進步性，則該等節譯本於本件原處
          分之作成顯然難謂不具重要性，原處分機關未將該等
          證據提供予訴願人，於訴願人之攻擊防禦方法自難謂
          無影響」。惟，
          (甲)訴願決定理由顯然前後矛盾：
            A.查證據11、證據12之內容僅為引證3 （日本專利
              ）及舉發引證4 （法國專利）之中文節譯本，且
              該中文節譯本之技術內容均已見於該引證3 及引
              證4 中，此亦為被告所不爭。
            B.被告一再以「證據10為系爭專利圖式第8 、10圖
              與引證4 圖式第1 圖之比對圖，其個別圖式於各
              該引證案中均已可見」為由，認定原處分機關未
              將證據10提供予參加人之情形並無不妥，相同的
              ，證據11及證據12之內容，僅為引證3 （日本專
              利）及引證4 （法國專利）之中文節譯本，且該
              中文節譯本之技術內容均已見於引證3 及引證4
              ，依被告所持前開標準，原處分機關縱未將證據
              11及證據12提供予參加人，對其程序上之攻防方
              法亦無影響。惟被告竟一反前開見解，作成「原
              處分機關未將該等證據（11及12）提供予訴願人
              ，於訴願人之攻擊防禦方法自難謂無影響」之認
              定。被告所執認定標準前後不一，顯有理由矛盾
              之嫌。
          (乙)被告之認定與事實不符：
            A.原處分機關所作專利舉發審定書，僅於該理由欄
              第(三)項、第(六)項分別說明：「證據9 、10為系爭
              專利與引證4 之比對圖式；證據11為引證3 中文
              節譯本；證據12為引證4 中文節譯本」；及「引
              證3 之第6圖 在…；已揭示於引證3 之第6 圖14
              及引證4 之第2圖12 中，故引證3 、4 可證明系
              爭專利申請專利範圍第8 項不具進步性」。
            B.核上開專利舉發審定理由，係執引證3 之第6 圖
              及引證4 之第2 圖12與系爭專利相比較，並非如
              被告所認定係由「原處分機關以該等節譯本作為
              系爭專利與引證3 及4 之比對參考」。故被告所
              為之認定，顯與事實不符。
.         (丙)參加人之攻防權益未受影響：
            A.原告於舉發補充理由書內，已詳細論述引證3 及
              引證4 與系爭專利相同技術之部分，原處分機關
              亦針對此爭點函請參加人就系爭專利與引證3 及
              引證4 之間的異同進行說明，以為攻防方法之答
              辯。
            B.承上，既證據11及12僅為上述引證3 （日本專利
              ）及引證4 （法國專利）之中文節譯本已如前述
              ，且該中文節譯本之技術內容於引證3 及引證4
              內均已可見，則原處分機關縱未將證據11及12交
              由參加人，對其程序上之答辯權益亦無影響；更
              何況，原處分機關嗣於專利舉發審定書理由欄第
              (七)項中，業已作成有利於參加人之「引證4 不足
              以證明系爭專利有違進步性規定」之認定。
            C.從而被告認定「原處分機關未將該等證據（11及
              12 ） 提供予訴願人（被舉發人），於訴願人（
              被舉發人）之攻擊防禦方法自難謂無影響」等理
              由，即純屬臆斷而顯與事實不符。
    2.系爭專利不具進步性，違反核准時專利法第98條第2 項規
      定：
      (1)系爭專利申請專利範圍第1 項不具進步性：
        引證3 之第6 圖揭示：「在封閉的主板2 上具有多層
          葉片，並由複數個加強肋14連結輪轂3 及側板12、13
          ，以達成支撐強化之作用」。
        系爭專利申請專利範圍第1 項之技術內容為：「一種
          導流裝置，其係可導引氣流至一離心方向，該導流裝
          置包括：一輪葉結構，藉由其轉動而將氣流導引入該
          導流裝置中，並使引入之氣流依該特定方向行進；以
          及一導流結構，設置於該氣流之行進路線中，藉由其
          導流而使氣流流場可因應入風之環境而改變，俾以維
          持該導流裝置之氣流流量」。
        經查，系爭專利申請專利範圍第1 項「導流結構32設
          置於該氣流之行進路線中，藉由其導流而使氣流流場
          可因應入風之環境而改變，以維持該導流裝置之氣流
          流量」之技術特徵，與引證3 第6 圖所揭示之技術手
          段相同。引證3 可證明系爭專利申請專利範圍第1 項
          係運用申請前既有之技術或知識，而為熟習該項技術
          者所能輕易完成且未能增進功效，該申請專利範圍第
          1 項不具進步性。
      (2)系爭專利申請專利範圍第2 項不具進步性：
        系爭專利申請專利範圍第2 項係其獨立項（第1 項）之
        附屬項，該附屬項之技術內容固應與獨立項之技術內容
        一併考慮，惟因該申請專利範圍第1 項之技術內容已如
        前述不具進步性，以下僅就該附屬項之技術手段是否具
        進步性再加以說明：
        引證3 之第6 圖揭示：「該輪葉結構係為一環狀結構
          ，包含複數個葉片4 ，並為一馬達驅動而轉動」；而
          系爭專利申請專利範圍第2 項亦進一步揭示：「其中
          該輪葉結構係為一環狀結構，包含複數個葉片，並為
          一馬達驅動而轉動」。
        經查，系爭專利申請專利範圍第2 項所界定之技術特
          徵係與引證3 第6 圖所揭示之技術手段相同。引證3
          可證明系爭專利申請專利範圍第2 項係運用申請前既
          有之技術或知識，而為熟習該項技術者所能輕易完成
          且未能增進功效者，故系爭專利申請專利範圍第2 項
          亦不具進步性。
      (3)系爭專利申請專利範圍第3 項不具進步性：
        系爭專利申請專利範圍第3 項為其申請專利範圍第2 項
        （附屬項）之再附屬項，該再附屬項之技術內容應與其
        獨立項、附屬項之技術內容一併考慮。系爭專利申請專
        利範圍第1、2項之技術內容已如前述不具進步性，以下
        僅就該申請專利範圍第3 項之技術內容是否具進步性再
        加以論述：
        引證3之第6 圖揭示：「該輪葉結構更包括一主軸環
          12、13，而該複數個葉片4 係可設置於該主軸環12、
          13上」；而系爭專利申請專利範圍第3 項揭示之技術
          內容為：「其中該輪葉結構更包括一主軸環，而該複
          數個葉片係可設置於該主軸環上」。
        經查，系爭專利申請專利範圍第3 項所界定之技術特
          徵與引證3 第6 圖相同所揭示之技術手段相同。引證
          3 可證明系爭專利申請專利範圍第3 項係運用申請前
          既有之技術或知識，而為熟習該項技術者所能輕易完
          成且未能增進功效者，故系爭專利申請專利範圍第3
          項亦不具進步性。
      (4)系爭專利申請專利範圍第4 項不具進步性：
        系爭專利申請專利範圍第4 項為其申請專利範圍第3 項
        （附屬項）之再附屬項，該再附屬項之技術內容應與其
        獨立項、附屬項之技術內容一併考慮。系爭專利申請專
        利範圍第1 、2 、3 項之技術內容已如前述不具進步性
        ，以下僅就該申請專利範圍第4 項之技術內容是否具進
        步性再加以論述：
        引證3之第6 圖揭示：「該複數個葉片4 係排列於複
          數個主軸環12、13上」；而系爭專利申請專利範圍第
          4 項揭示之技術內容為：「其中該複數個葉片係可排
          列成複數個層次，俾使該導流裝置增加其所導引氣流
          之風壓」。
        經查，系爭專利申請專利範圍第4 項所界定之技術特
          徵與引證3 第6 圖所揭示之技術手段相同相同。引證
          3 可證明系爭專利申請專利範圍第4 項係運用申請前
          既有之技術或知識，而為熟習該項技術者所能輕易完
          成且未能增進功效者，故系爭專利申請專利範圍第4
          項亦不具進步性。
      (5)系爭專利申請專利範圍第5 項不具進步性：
        系爭專利申請專利範圍第5 項為其申請專利範圍第4 項
        （附屬項）之再附屬項，該再附屬項之技術內容應與其
        獨立項、附屬項之技術內容一併考慮。系爭專利申請專
        利範圍第1 、2 、3 、4 項之技術內容已如前述不具進
        步性，以下僅就該申請專利範圍第5 項之技術內容是否
        具進步性再加以論述：
        引證3 第6 圖所揭示之「該複數個葉片4 係成對稱式
          地分佈於複數個主軸環12、13上」；而系爭專利申請
          專利範圍第5 項揭示之技術內容為：「其中該複數個
          葉片係非對稱式地分佈於該主軸環上」。經查，系爭
          專利所界定之技術特徵，僅係對該複數個葉片之設置
          再作細部描述，而此與引證3 第6 圖所揭示之技術手
          段相同。又，相較於引證3 「對稱式」之分佈排列，
          系爭專利之複數個葉片成「非對稱式」分佈排列，係
          熟習該項技術者所能輕易完成且未能增進功效者。
        再且，該引證2 亦揭示有「複數個葉片20係非對稱式
          地分佈於該主軸環41上」；以及，系爭專利第2 圖所
          示之先前技術亦揭示有該技術。
        小結：
          系爭專利申請專利範圍第5 項所界定技術特徵，係運
          用申請前該引證3 已公開之技術；或由該引證3 與引
          證2 已公開之技術相加；或僅為該引證3 與系爭專利
          第2 圖所示之先前技術相加，而為熟習該項技術者所
          能輕易完成且未能增進功效，故系爭專利該申請專利
          範圍第5 項亦不具進步性。
      (6)系爭專利申請專利範圍第6 項不具進步性：
        系爭專利申請專利範圍第6 項為其申請專利範圍第5 項
        （附屬項）之再附屬項，該再附屬項之技術內容應與其
        獨立項、附屬項之技術內容一併考慮。系爭專利申請專
        利範圍第1 、2 、3 、4 、5 項之技術內容已如前述不
        具進步性，以下僅就該申請專利範圍第6 項之技術內容
        是否具進步性再加以論述：
        引證3第6 圖揭示：「該複數個葉片4 係成對插式地
          設於複數個主軸環12、13之兩側」；系爭專利申請專
          利範圍第6 項揭示：「其中該複數個葉片係對插式地
          設於該主軸環之兩側」之技術內容。經查，系爭專利
          所界定之技術特徵，僅係對該複數個葉片之設置方式
          再作細部描述，而此與引證3 第6 圖所揭示之技術手
          段相同。又系爭專利之複數個葉片成「對插式地設於
          該主軸環之兩側」之分佈排列，亦與引證3 第6 圖之
          「複數個葉片4 係成對插式地設於複數個主軸環12、
          13 之 兩側」技術手段相同。
        再且，該引證2 亦揭示有「複數個葉片20係成對插式
          地設於該主軸環41上」；以及系爭專利第2 圖所示之
          先前技術亦揭示有該技術。
        小結：
          系爭專利申請專利範圍第6 項所界定之技術特徵，係
          運用申請前該引證3 已公開之技術；或由該引證3 與
          引證2 已公開之技術相加；或僅為該引證3 與系爭專
          利第2 圖所示之先前技術相加，而熟習該項技術者所
          能輕易完成且未能增進功效者，故系爭專利申請專利
          範圍第6 項亦不具進步性。
      (7)系爭專利申請專利範圍第7 項不具進步性：
        系爭專利申請專利範圍第7 項為其申請專利範圍第2 項
        （附屬項）之再附屬項，該再附屬項之技術內容應與其
        獨立項、附屬項之技術內容一併考慮。系爭專利申請專
        利範圍第1 、2 項之技術內容已如前述不具進步性，以
        下僅就該申請專利範圍第7 項之技術內容是否具進步性
        再加以論述：
        引證3 之第6 圖揭示：「該導流結構14係可連接於該
          輪葉結構之內側」；系爭專利申請專利範圍第7 項揭
          示：「其中該導流結構係可連接於該輪葉結構之內側
          」之技術內容。
        經查，上開系爭專利申請專利範圍第7 項所界定之技
          術特徵與引證3 第6 圖所揭示之技術手段相同。引證
          3 可證明系爭專利申請專利範圍第7 項係運用申請前
          既有之技術或知識，而為熟習該項技術者所能輕易完
          成且未能增進功效者，故系爭專利申請專利範圍第7
          項亦不具進步性。
      (8)系爭專利申請專利範圍第8 項不具進步性：
        系爭專利申請專利範圍第8 項為其申請專利範圍第7 項
        （附屬項）之再附屬項，該再附屬項之技術內容應與其
        獨立項、附屬項之技術內容一併考慮。系爭專利申請專
        利範圍第1 、2 、7 項之技術內容已如前述不具進步性
        ，以下僅就該申請專利範圍第8 項之技術內容是否具進
        步性再加以論述：
        本件原處分機關所為「引證1 、引證2 及引證4 無法
          證明系爭專利不具進步性」之認定，應僅係指：「引
          證1 、引證2 及引證4 無法證明系爭專利申請專利範
          圍第1 項（獨立項）不具進步性」，合先說明。
        引證3 之第6 圖揭示：「該導流結構14係形成平面型
          之結構物」；系爭專利申請專利範圍第8 項揭示：「
          其中該導流結構係可為一曲面型、斜面型、弧面型或
          平面型之結構物」。經查，系爭專利申請專利範圍第
          8 項所界定之技術特徵僅係對其導流結構之形狀再作
          細部描述，此與引證3 第6 圖所揭示之技術手段相同
          ，係為熟習該項技術者依申請前之先前技術所能輕易
          完成且未能增進功效者。
        另查，該引證4 之第2 圖亦揭示有「該導流結構12
          係形成平面型之結構物」，而系爭專利申請專利範圍
          第8 項所界定技術特徵亦與引證4 第2 圖所揭示之技
          術手段相同，為熟習該項技術者所能輕易完成且未能
          增進功效。
        小結：
          系爭專利申請專利範圍第8 項為附屬於第7 項（附屬
          項）之間接附屬項；而第7 項則為附屬於第2項 （附
          屬項）之間接附屬項；另第2 項為附屬於第1項 （獨
          立項）之附屬項。因原處分機關已認定引證3可 證明
          申請專利範圍第1 、2 、7 項不具進步性，且被告亦
          不否認「系爭專利申請專利範圍第8 項所揭示之導流
          結構係可為一曲面型、斜面型、弧面型或平面型之結
          構物，已揭示於引證3 之第6 圖14及引證4 之第2 圖
          12中」，亦為被告所不否認，則系爭專利申請專利範
          圍第8 項之技術內容，實僅為該引證3 與引證4 之部
          分內容相互組合而成，是引證3 與引證4 自可證明系
          爭專利申請專利範圍第8 項不具進步性。據上，原處
          分機關以系爭專利申請專利範圍第8 項所界定技術特
          徵係運用申請前該引證3 或引證4 已公開之技術，而
          為熟習該項技術者所能輕易完成且未能增進功效，故
          系爭專利申請專利範圍第8 項亦不具進步性，其認定
          並無違誤。
      (9)系爭專利申請專利範圍第9 項不具進步性：
        系爭專利申請專利範圍第9 項為其申請專利範圍第7 項
        （附屬項）之再附屬項，該再附屬項之技術內容應與其
        獨立項、附屬項之技術內容一併考慮。系爭專利申請專
        利範圍第1 、2 、7 項之技術內容已如前述不具進步性
        ，以下僅就該申請專利範圍第9 項之技術內容是否具進
        步性再加以論述：
        舉發引證3 第6 圖揭示：「該導流結構14係形成鏤空
          之輪輻」；系爭專利申請專利範圍第9 項揭示：「其
          中該導流結構係可為一鏤空之輪輻」。查，系爭專利
          申請專利範圍第9 項所界定之技術特徵僅係對於其導
          流結構之形狀再作細部描述，而此與引證3 第6 圖所
          揭示之技術手段相同，係為熟習該項技術者依申請前
          之先前技術所能輕易完成且未能增進功效者。
        另查，引證4 之第2 圖亦揭示有「該導流結構12係形
          成鏤空之輪輻」，而系爭專利申請專利範圍第9 項所
          界定之上開技術特徵亦與引證4 第2 圖所揭示之技術
          手段相同。因此，系爭專利申請專利範圍第9 項係為
          熟習該項技術者依申請前之先前技術所能輕易完成且
          未能增進功效。
        如上所述，因系爭專利申請專利範圍第9 項所界定之
          技術特徵，係運用申請前該引證3 或引證4 已公開之
          技術，而為熟習該項技術者所能輕易完成且未能增進
          功效者，則該申請專利範圍第9 項不具進步性，亦屬
          當然。
      (10)系爭專利申請專利範圍第10項不具進步性：
        系爭專利申請專利範圍第10項係其獨立項（第1 項）之
        附屬項，該附屬項之技術內容固應與獨立項之技術內容
        一併考慮，惟，該申請專利範圍第1 項之技術內容已如
        前述不具進步性，以下僅就該附屬項之技術手段是否具
        進步性再加以說明：
        系爭專利申請專利範圍第10項進一步揭示：「其係可
          為一單面入風型鼓風機」。經查，此所界定之技術特
          徵，亦與引證3 第1 圖所揭示：「該導流裝置係為一
          單面入風型鼓風機」之技術特徵相同。
        承上，引證3 可證明系爭專利申請專利範圍第10項係
          運用申請前既有之技術或知識，而為熟習該項技術者
          所能輕易完成且未能增進功效者，故系爭專利申請專
          利範圍第10項亦不具進步性。
      系爭專利申請專利範圍第11項不具進步性：
        系爭專利申請專利範圍第11項係其獨立項（第1 項）之
        附屬項，該附屬項之技術內容固應與獨立項之技術內容
        一併考慮，惟，該申請專利範圍第1 項之技術內容已如
        前述不具進步性，以下僅就該附屬項之技術手段是否具
        進步性再加以說明：
        系爭專利申請專利範圍第11項雖進一步揭示：「其係
          可為一雙面入風型鼓風機」，然查，此所界定之技術
          特徵，亦與引證3 第6 圖所揭示：「該導流裝置係為
          一雙面入風型鼓風機」之技術特徵相同。
        續上，因引證3 可證明系爭專利申請專利範圍第11項
          係運用申請前既有之技術或知識，而為熟習該項技術
          者所能輕易完成且未能增進功效者，故系爭專利申請
          專利範圍第11項亦不具進步性。
    3.綜上所述，訴願決定違法事證明確，且系爭專利確不具進
      步性，有違反核准時專利法第98條第2 項規定。
  (二)被告主張：
    1.原告主要訴稱：
      (1)依專利法之規定，是否通知專利權人更正申請專利範圍
        ，為專利專責機關裁量事項，且參加人於92年9 月15日
        提出系爭專利申請專利範圍更正本後，原處分機關復於
        95年7 月13日通知參加人該更正本已變更實質，應重新
        提出更正本，是參加人再度提出之更正本既不符合規定
        ，原處分機關不准其更正自無不合。
      (2)原告係以引證1 至引證4 ，主張系爭專利申請專利範圍
        第6 項所揭示「該複數個葉片係對插式地分設於該主軸
        環之兩側」之技術不具進步性，且引證1 至引證4 之組
        合確實揭示有該項技術特徵，系爭專利申請專利範圍第
        6 項自不具進步性。另系爭專利說明書及圖式第2 圖所
        揭示習知輪葉結構亦揭示有「該複數個葉片係形成非對
        稱式地分佈於該主軸環上」之技術內容，是引證1 至引
        證4 縱未揭示與系爭專利申請專利範圍第5 項完全相同
        之技術內容，惟熟習該項技術者依據前述先前技術顯能
        輕易完成，該第5 項亦不具進步性。
      (3)又系爭專利申請專利範圍第8 項包含第1 項、第2 項及
        第7 項之技術內容，原處分機關既已認定引證3 足證該
        第1 項、第2 項及第7 項不具進步性，則原處分機關認
        定引證3 亦足證第8 項不具進步性，自無不合。引證4
        亦揭示有系爭專利「導流結構係可為一曲面型、斜面型
        、弧面型或平面型之結構物」之特徵，原處分機關執以
        認定系爭專利第8 項不具進步性，亦無不合。
      (4)引證3 亦揭示有「複數個加強肋條連結輪殼及側板」之
        技術，其中「複數個加強肋條」構造與系爭專利「導流
        裝置」同設置於氣流之行進路線中，是引證3 亦具有鼓
        風機構造，且系爭專利並無參加人所稱可大幅減少鼓風
        機所佔空間及體積，以達到薄形化之創作目的。
      (5)再者，原處分機關就舉發證據10及12（即引證4 法國專
        利之中文節譯本），係為有利於參加人之處分；而證據
        11（即引證3 日本專利之中文節譯本）業經原處分機關
        於92年7 月2 日函檢請參加人答辯到局，原處分機關並
        無違反行政程序法第102 條規定云云。
    2.經查：
      (1)關於系爭專利95年8月7日申請專利範圍更正本部分：
        對於已獲准專利權之新型專利案，依專利法第108 條
          准用第64條及第71條第1 項第3 款之規定專利權人可
          提出更正本，向專利專責機關申請更正；而經該機關
          審查，應不准更正時，專利法固未有應事先通知專利
          權人答辯之規定，且該機關未准其更正，對於專利權
          人原已獲准之專利權並無任何限制或剝奪。
        惟按「行政行為，應以誠實信用之方法為之，並應保
          護人民正當合理之信賴。」為行政程序法第8 條所明
          定。經查，參加人前於92年7 月15日提出系爭專利申
          請專利範圍更正本，於第1 項加入「其係由一馬達驅
          動而轉動，該輪葉結構為一環狀結構，以容置該馬達
          於其內」、「以自我補償及調整氣流流場」，經原處
          分機關審查，以95年7 月13日（95）智專三（二）04
          060 字第09520551630 號函知參加人該更正本「申請
          專利範圍第1 項加入『自我補償』特徵已變更發明實
          質」，並請參加人於文到30日內提出申請專利範圍更
          正本，參加人乃依其通知將「自我補償」刪除，於95
          年8 月7 日重新提出系爭專利申請專利範圍更正本。
          原處分機關審查後，卻以前揭95年7 月13日函未述及
          之「其係由一馬達驅動而轉動，該輪葉結構為一環狀
          結構，以容置該馬達於其內」、「以調整氣流流場」
          部分，核認系爭專利95年8 月7 日申請專利範圍更正
          本已導致原公告本實質變更，而不准予更正。亦即，
          參加人因信賴原處分機關前揭95年7 月13日函，乃依
          前揭函示意旨，於系爭專利95年8 月7 日申請專利範
          圍更正本僅刪除「自我補償」部分，卻遭致原處分機
          關為該更正本應不准更正之處分，原處分機關有違前
          揭行政程序法第8 條所揭櫫之誠信原則之瑕疵，且致
          本件舉發案審查之標的及前提發生爭議。
      (2)關於系爭專利是否有違核准時專利法第98條第2 項之規
        定部分：
        按專利法為防範專利專責機關審查之疏漏，設有異議
          及舉發之公眾審查制度，以藉公眾審查之程序，撤銷
          違法核准之專利，是以一獲准專利如經關係人提起舉
          發，原處分機關依舉發理由重行審查，尚非不得採取
          與前申請程序不同之見解。
        惟查，本件原處分機關係核認引證1 、引證2 及引證
          4 無法證明系爭專利不具進步性。就引證3 部分則係
          與系爭專利申請專利範圍逐項比對，核認引證3 足以
          證明系爭專利申請專利範圍第1 至7 項及第9 至11項
          不具進步性，第8 項部分則核認該項所揭示之「導流
          結構係可為一曲面型、斜面型、弧面型或平面型之結
          構物，已揭示於引證3 之第6 圖14及引證4 之第2 圖
          12中，故引證3 、4 可證明系爭專利申請專利範圍第
          8 項不具進步性」，顯與其另認定引證4 無法證明系
          爭專利不具進步性互有矛盾。
        另原告係以引證1 至4 主張系爭專利不具進步性，原
          處分機關就系爭專利申請專利範圍第5 項及第6 項部
          分，雖謂該2 項之技術特徵與引證3 之葉片構造有異
          ，卻再附加論述該2 項之技術特徵於「系爭專利之先
          前技術已有揭示，因此對熟悉該項技術者應可輕易完
          成…不具進步性」，顯已超出原告舉發證據之範疇。
        又原告係於92年6 月19日檢附證據1 至5 對系爭專利
          提出舉發申請，92年7 月1 日補充理由、15日補附證
          據6至9，95年10月4 日再檢送證據10至12予原處分機
          關。其中證據1 至9 分別經原處分機關以92年7 月2
          日（92）智專一（二）14016 字第09241126490 號及
          92年8 月12日（92）智專一（二）14016 字第092413
          92960 號函檢請關係人答辯，惟證據10至12並未提出
          予關係人。雖其中證據10為系爭專利圖式第8、10 圖
          與引證四圖式第1 圖之比對圖，其個別圖式於各該引
          證案中均已可見；惟證據11及12為引證三日本專利及
          引證四法國專利之中文節譯本，原處分機關既係以該
          等節譯本作為系爭專利與引證三及四比對之參考，且
          以引證三及四之圖式第2 圖核認系爭專利不具進步性
          ，則該等節譯本於本件原處分之作成顯然難謂不具重
          要性，原處分機關未將該等證據提供予關係人，於關
          係人之攻擊防禦方法自難謂無影響。
    3.綜上所述，本件原處分既有前述諸多瑕疵，已無可維持，
      本部爰將原處分撤銷，由原處分機關就舉發理由及相關證
      據資料詳為審酌，並踐行法定程序，另為適法之處分，所
      為之訴願決定並無違誤。
  (三)參加人主張：與被告相同。
    理  由
一、按凡對物品之形狀、構造或裝置之創作或改良，而可供產業
    上利用者，得依法申請取得新型專利，為系爭專利核准時專
    利法第97條暨第98條第1 項前段所規定。而新型「係運用申
    請前既有之技術或知識，而為熟習該項技術者所能輕易完成
    且未能增進功效時」，依據同法第98條第2 項規定，固不得
    依法申請取得新型專利。另對於獲准專利權之新型，任何人
    認有違反前揭專利法第97條至第99條規定者，固得依同法第
    105 條準用第72條第1 項規定，附具證據，向專利專責機關
    舉發，請求撤銷其新型專利權，惟倘其證據不足以證明系爭
    專利有違專利法之規定，專利專責機關即應為舉發不成立之
    處分。
二、本件系爭「導流裝置」新型專利舉發案，參加人所提舉發證
    據1 為系爭專利公報及說明書影本；證據2 為西元1943年3
    月30日公告之第0000000 號美國專利案（即引證1 ）；證據
    3 為系爭專利圖式第3 圖與引證1 圖式第1 及2 圖之比對圖
    ；證據4 為西元1984年9 月11日公告之第0000000 號美國專
    利案（即引證2 ）；證據5 為系爭專利圖式第3 圖與引證2
    圖式第3 、4 及6 圖之比對圖；證據6 為西元1978年11月4
    日公開之昭00-000000 號日本專利案（即引證3 ）；證據7
    為系爭專利圖式第3 圖與引證3 圖式第1 及6 圖之比對圖；
    證據8 為西元1964年9 月14日公開之第1.376.180 號法國專
    利案（即引證4 ），證據9 及10為系爭專利圖式第3 圖及第
    8 、10圖與引證4 圖式第2 及1 圖之比對圖；證據11及12為
    引證3 及引證4 之中文節譯本。
三、原處分機關略以：
  (一)系爭專利95年8 月7 日申請專利範圍更正本，係將原專利說
    明書「其係由一馬達驅動而轉動，該輪葉結構為一環狀結構
    ，以容置該馬達於其內」、「以調整氣流流場」加入原申請
    專利範圍第1 項中，該等技術結構雖屬原說明書或圖式中已
    有揭露者；但請求項本身未包含之技術特徵或技術手段，已
    導致實質變更申請專利範圍，不符合專利法第108 條準用第
    64條第2 項之規定，應不准予更正，本件系爭專利舉發案依
    其原審定公告之內容審查。
  (二)引證1 及引證2 固無法證明系爭專利不具進步性。引證3 之
    圖式第6 圖在封閉的主板（2 ）上具有多層葉片，並由複數
    個加強肋（14）連結輪殼（3 ）及側板（12、13），以達成
    支撐強化之作用。是系爭專利之導流結構，設置於該氣流之
    行進路線中，藉由其導流而使氣流流場可因應入風之環境而
    改變，俾以維持該導流裝置之氣流流量之結構特徵，確已為
    前述引證3加 強肋間之開孔特徵所揭露，系爭專利申請專利
    範圍第1 項係運用申請前既有之技術或知識，為熟習該項技
    術者所能輕易完成且未能增進功效。另系爭專利申請專利範
    圍第2 項所揭示該輪葉結構係為一環狀結構，包含複數個葉
    片，並為一馬達驅動而轉動，已為引證3 圖式第6 圖所揭露
    ，不具進步性；第3 項所揭示該輪葉結構更包括一主軸環，
    而該複數個葉片係可設置於該主軸環上，已揭露於引證3 圖
    式第6 圖之12、13中，不具進步性；第4 項所揭示該複數個
    葉片係可排列成複數個層次，俾使該導流裝置增加其所導引
    氣流之風壓，已揭露於引證3 圖式第6 圖，不具進步性；第
    5 、6 項所揭示該複數個葉片係非對稱式地分佈於該主軸環
    上、該複數個葉片係對插式地分設於該主軸環之兩側，雖與
    引證3 之葉片構造有異，惟系爭專利之先前技術已有揭示，
    熟習該項技術者應可輕易完成，不具進步性；第7 項所揭示
    該導流結構係可連接於該輪葉結構之內側，已揭露於引證3
    圖式第6 圖之14中，不具進步性；第8 項所揭示該導流結構
    係可為一曲面型、斜面型、弧面型或平面型之結構物，已揭
    露於引證3圖 式第6 圖之14及引證4 圖式第2 圖之12中，故
    引證3 及4可 證明系爭專利申請專利範圍第8 項不具進步性
    ；第9 項所揭示該導流結構可為一鐶空之輪輻，已揭露於引
    證3 圖式第6 圖之14中，不具進步性；第10及11項所揭示可
    為一單面入風型鼓風機及可為一雙面入風型鼓風機，已揭露
    於引證3 圖式第1 及第6 圖，不具進步性。另引證4 為一斜
    流扇，其各支架之間所形成之洞14主要係將流經馬達之熱氣
    流排出，不若系爭專利之導流結構係設置於氣流之行進路線
    中，藉由其導流而使氣流流場可因應入風之環境而改變，使
    分隔之氣流流場相互流通，以消除習知技術之流場死角問題
    ，俾以使輪葉結構之全部葉片發揮，進而維持該導流裝置之
    氣流流量者，是引證4 不足以證明系爭專利有違進步性規定
    等理由，而為舉發成立，應撤銷專利權之處分。
四、參加人對原處分不服，提起訴願稱：
  (一)關於系爭專利95年8 月7 日申請專利範圍更正本部分：
    1.參加人係依據原處分機關以95年7 月13日（95）智專三（
      二）04060 字第09520551630 號函通知，將系爭專利92年
      7 月15日申請專利範圍更正本「第1 項加入『其係由一馬
      達驅動而轉動，該輪葉結構為一環狀結構，以容置該馬達
      於其內』、『以自我補償及調整氣流流場』」，「自我補
      償」刪除，於95年8 月7 日重新提出系爭專利申請專利範
      圍更正本。詎原處分機關竟係以參加人於92年7 月15日所
      提出系爭專利申請專利範圍更正本其餘增加之部分「其係
      由一馬達驅動而轉動，該輪葉結構為一環狀結構，以容置
      該馬達於其內」、「以調整氣流流場」已導致實質變更，
      而不准予更正，顯已對參加人造成程序上之突襲。
    2.另原處分理由已載明本案應適用系爭專利核准時之專利法
      ，即83年1 月21日修正公布之專利法，何以其不准更正之
      處分卻以現行專利法為準據法。況系爭專利95年8 月7 日
      申請專利範圍更正本，係加入限縮條件，並未超出原申請
      專利範圍之技術範疇，且原處分機關已認定該更正本之內
      容於系爭專利之說明書及圖式已有揭露，是該更正本應予
      准許。
  (二)原處分機關於作成處分前，並未將舉發證據10至12提出於參
    加人，顯已剝奪參加人充分陳述意見之機會，違反行政程序
    法第102 條規定。
  (三)原告僅以引證1 至4 主張系爭專利不具進步性，原處分理由
    卻載有「系爭專利申請專利範圍第5 、6 項之技術特徵…系
    爭專利之先前技術已有揭示…」，顯已超出原告所主張之範
    圍，而構成「訴外裁判」之違法。
  (四)原處分理由第6 點認為引證4 可證明系爭專利申請專利範圍
    第8 項不具進步性，其第7 點卻謂引證4 不足以證明系爭專
    利有違進步性之規定，其理由相互矛盾。
  (五)引證3 並未揭示如系爭專利導流裝置係設置於氣流之行進路
    線中，藉由其導流而使氣流流場可因應入風之環境而改變，
    使分隔之氣流流場相互流通及調整入氣氣流流場，以消除習
    知技術之流場死角問題，並使輪葉結構之全部葉片充分發揮
    ，進而維持該導流裝置之氣流流場等技術特徵；且引證3 圖
    式第1 圖及第6 圖所示其鼓風機底部完全為底板所封閉，不
    可能形成雙面入風。是系爭專利相較於引證3 ，應具有進步
    性。
  (六)系爭專利係經原處分機關仔細與先前技術比對審究後，始准
    予專利，如今卻為舉發成立之處分，與禁反言原則與誠實信
    用原則有違等語，請求撤銷原處分。經被告96年5 月14日經
    訴字第09606067440 號訴願決定撤銷原處分，並命原處分機
    關另為適法之處分。
五、原告不服，提起行政訴訟，主張：
  (一)依專利法之規定，是否通知專利權人更正申請專利範圍，為
    專利專責機關裁量事項，且參加人於92年9 月15日提出系爭
    專利申請專利範圍更正本後，原處分機關復於95年7 月13日
    通知參加人該更正本已變更實質，應重新提出更正本，是參
    加人再度提出之更正本既不符合規定，原處分機關不准其更
    正自無不合。
  (二)原告係以引證1 至引證4 ，主張系爭專利申請專利範圍第6
    項所揭示「該複數個葉片係對插式地分設於該主軸環之兩側
    」之技術不具進步性，且引證1 至引證4 之組合確實揭示有
    該項技術特徵，系爭專利申請專利範圍第6 項自不具進步性
    。另系爭專利說明書及圖式第2 圖所揭示習知輪葉結構亦揭
    示有「該複數個葉片係形成非對稱式地分佈於該主軸環上」
    之技術內容，是引證1 至引證4 縱未揭示與系爭專利申請專
    利範圍第5 項完全相同之技術內容，惟熟習該項技術者依據
    前述先前技術顯能輕易完成，該第5 項亦不具進步性。
  (三)又系爭專利申請專利範圍第8 項包含第1 項、第2 項及第7
    項之技術內容，原處分機關既已認定引證3 足證該第1 項、
    第2 項及第7 項不具進步性，則其認定引證3 亦足證第8 項
    不具進步性，自無不合。引證4 亦揭示有系爭專利「導流結
    構係可為一曲面型、斜面型、弧面型或平面型之結構物」之
    特徵，原處分機關執以認定系爭專利第8 項不具進步性，亦
    無不合。
  (四)引證3 亦揭示有「複數個加強肋條連結輪殼及側板」之技術
    ，其中「複數個加強肋條」構造與系爭專利「導流裝置」同
    設置於氣流之行進路線中，是引證3 亦具有鼓風機構造，且
    系爭專利並無參加人所稱可大幅減少鼓風機所佔空間及體積
    ，以達到薄形化之創作目的。
  (五)再者，原處分機關就舉發證據10及12（即引證4 法國專利之
    中文節譯本），係為有利於參加人之處分；而證據11（即引
    證3 日本專利之中文節譯本）業經原處分機關於92年7 月2
    日函檢請參加人答辯到局，原處分機關並無違反行政程序法
    第102 條規定云云。
六、是本件應審酌者厥為：
  (1)原處分機關作成更正本應不准更正之處分，是否有違誠信原
    則？
  (2)原處分機關認定引證4 無法證明系爭專利不具進步性是否矛
    盾？
  (3)原處分機關就系爭專利第5 、6 項之技術特徵為先前技術所
    揭示為補充說明，是否超出原告舉發證據之範疇？
  (4)原處分機關未提示證據11、12予參加人，是否影響其攻防？
七、經查：
  (一)關於(1)原處分機關作成更正本應不准更正之處分，是否有違
    誠信原則部分：
    1.按一專利申請案是否具有專利性，得否准予專利，係以專
      利專責機關為准否處分時之專利法規定為斷，是對一專利
      案提起舉發，請求撤銷其專利權，應以核准該專利案時之
      專利法為準據法；至於專利權人對其已獲准專利案申請更
      正，該申請更正案屬一獨立的申請程序，應以其申請更正
      時之專利法為準據法。是本件原處分機關就系爭專利舉發
      案以其核准時，即83年1 月21日修正公布之專利法為準據
      法；就系爭專利95年8 月7 日申請專利範圍更正申請案，
      以現行專利法為準據法，此部分原處分並無不合。
    2.復查，對於已獲准專利權之新型專利案，依專利法第108
      條准用第64條及第71條第1 項第3 款之規定，專利權人可
      提出更正本，向專利專責機關申請更正；而經該機關審查
      ，應不准更正時，專利法固未有應事先通知專利權人答辯
      之規定，且該機關未准其更正，對於專利權人原已獲准之
      專利權並無任何限制或剝奪，故該機關原尚無需依行政程
      序法第102 條規定，給予專利權人陳述意見之機會。
    3.惟按「行政行為，應以誠實信用之方法為之，並應保護人
      民正當合理之信賴。」為行政程序法第8 條所明定。經查
      ，參加人前於92年7 月15日提出系爭專利申請專利範圍更
      正本，於第1 項加入「其係由一馬達驅動而轉動，該輪葉
      結構為一環狀結構，以容置該馬達於其內」、「以自我補
      償及調整氣流流場」，經原處分機關以95年7 月13日（95
      ）智專三（二）04060 字第09520551630 號函知參加人該
      更正本「申請專利範圍第1 項加入『自我補償』特徵已變
      更發明實質」，並請其於文到30日內提出申請專利範圍更
      正本，參加人乃依其通知將「自我補償」刪除，於95年8
      月7 日重新提出系爭專利申請專利範圍更正本。原處分機
      關審查後，卻以前揭95 年7月13日函未述及之「其係由一
      馬達驅動而轉動，該輪葉結構為一環狀結構，以容置該馬
      達於其內」、「以調整氣流流場」部分，核認系爭專利95
      年8 月7 日申請專利範圍更正本已導致原公告本實質變更
      ，而不准予更正。亦即，參加人因信賴原處分機關前揭95
      年7 月13日函，乃於其系爭專利95 年8月7 日申請專利範
      圍更正本僅刪除「自我補償」部分，卻遭致原處分機關應
      不准更正之處分，原處分機關似有違前揭行政程序法第8
      條所揭櫫之誠信原則之瑕疵，且致本件舉發案審查之標的
      及前提發生爭議。
  (二)關於(2)原處分機關認定引證4 無法證明系爭專利不具進步性
    是否矛盾部分：
    1.本件原處分審定理由已認定：引證4 為一斜流扇，其各支
      架之間所形成之洞14主要係將流經馬達之熱氣流排出，不
      若系爭專利之導流結構係設置於氣流之行進路線中，藉由
      其導流而使氣流流場可因應入風之環境而改變，使分隔之
      氣流流場相互流通，以消除習知技術之流場死角問題，俾
      以使輪葉結構之全部葉片發揮，進而維持該導流裝置之氣
      流流量者，是引證4 不足以證明系爭專利有違進步性等語
      ，已如前述（參本院卷第45頁背面，即審定書理由(七)）。
    2.然審定理由卻又另稱：系爭專利申請專利範圍第8 項部分
      所揭示之「導流結構係可為一曲面型、斜面型、弧面型或
      平面型之結構物，已揭示於引證3 之第6 圖14及引證四之
      第2 圖12中，故引證3 、4 可證明系爭專利申請專利範圍
      第8 項不具進步性」（參本院卷第45頁背面，即審定書理
      由第4 頁第5 行至第8 行），顯與其另認定引證4 無法證
      明系爭專利不具進步性互有矛盾。
  (三)關於(3)原處分機關就系爭專利第5 、6 項之技術特徵為先前
    技術所揭示為補充說明，是否超出原告舉發證據之範疇部分
    ：
    查原告係以引證1 至4 主張系爭專利不具進步性，原處分機
    關就系爭專利申請專利範圍第5 項及第6 項部分，雖謂該2
    項之技術特徵與引證3 之葉片構造有異，卻再附加論述該2
    項之技術特徵於「系爭專利之先前技術已有揭示，因此對熟
    悉該項技術者應可輕易完成…不具進步性」，顯已超出原告
    舉發證據之範疇。
  (四)關於(4)原處分機關未提示證據11、12予參加人，是否影響其
    攻防部分：
    1.原告係於92年6 月19日檢附證據1 至5 對系爭專利提出舉
      發申請，92年7 月1 日補充理由、15日補附證據6 至9 ，
      95年10月4 日再檢送證據10至12予原處分機關。其中證據
      1 至9分 別經原處分機關以92年7 月2 日（92）智專一（
      二）1401 6字第09241126490 號及92年8 月12日（92）智
      專一（二）14016 字第09241392960 號函檢請參加人答辯
      ，惟證據10至12原處分機關並未提出予參加人，此為原告
      所不爭執。
    2.雖其中證據10為系爭專利圖式第8 、10圖與引證4 圖式第
      1 圖之比對圖，其個別圖式於各該引證案中均已可見；惟
      證據11及12為引證3 日本專利及引證4 法國專利之中文節
      譯本，原處分機關既係以該等節譯本作為系爭專利與引證
      3 及4 比對之參考，且以引證3 及4 之圖式第2 圖核認系
      爭專利不具進步性，則該等節譯本於本件原處分之作成顯
      然難謂不具重要性，原處分機關未將該等證據提供予參加
      人，於參加人之攻擊防禦方法自難謂無影響。
八、綜上所述，本件原處分既有前述諸多瑕疵，已無可維持，故
    被告將原處分撤銷，由原處分機關就舉發理由及相關證據資
    料重行審酌後，另為適法處分之決定並無不法，原告徒執前
    詞，訴請撤銷訴願決定，為無理由，應予駁回。
九、兩造其餘攻擊防禦方法均與本件判決結果不生影響，故不逐
    一論述，併此敘明。
據上論結，本件原告之訴為無理由，爰依行政訴訟法第98條第1
項前段，判決如主文。
中    華    民    國    97    年     1    月   30     日
                    臺北高等行政法院第二庭
                              審判長法  官  徐  瑞  晃
                                    法  官  畢  乃  俊
                                    法  官  陳  金  圍
上為正本係照原本作成。
如不服本判決，應於送達後20日內，向本院提出上訴狀並表明上
訴理由，如於本判決宣示後送達前提起上訴者，應於判決送達後
20日內補提上訴理由書（須按他造人數附繕本）。
中    華    民    國    97    年     1    月   30     日
                                    書記官  陳  可  欣


司法院資訊處製作；財團法人民間司法改革基金會備份。
